【裁判字號】    97,訴,1555
【裁判日期】    971024
【裁判案由】    給付買賣價金
【裁判全文】
臺灣臺中地方法院民事判決  97年度訴字第1555號
原      告  丁○○
                        號7樓.
訴訟代理人  丙○○律師?
被? ?   告? 乙○○?
上列當事人間請求給付買賣價金事件，本院於民國97年10月15
日言詞辯論終結，判決如下：
    主  文
被告應給付原告新臺幣貳佰壹拾壹萬玖仟玖佰壹拾伍元及自民國
九十七年六月二十五日起至清償日止按週年利率百分之五計算之
利息。
訴訟費用由被告負擔。
本判決於原告以新臺幣柒拾萬陸仟元供擔保後，得假執行。但被
告如於假執行程序實施前以新臺幣貳佰壹拾壹萬玖仟玖佰壹拾伍
元為原告預供擔保，得免為假執行。
    事實及理由
甲、程序部分
    按訴狀送達後，原告不得將原訴變更或追加他訴。但擴張或
    減縮應受判決事項之聲明者，不在此限。被告於訴之變更或
    追加無異議，而為本案之言詞辯論者，視為同意變更或追加
    。民事訴訟法第255條第1項第3款、第2項分別定有明文。本
    件原告起訴時係請求被告給付新台幣 (下同)224 萬6428元
    及其法定利息，嗣於訴訟中 (97年10月15日)減縮為請求被
    告給付211萬9915元及其法定利息，被告不為爭執而為辯論
    ，揆諸上揭說明，為法所許，應予准許，合先敘明。
乙、實體方面
壹、原告起訴主張：
一、緣座落台中縣大里市○○段61-2地號土地（下稱系爭土地）
    為原告林美玲與訴外人己○○、林振吉、林炳忠、戊○○、
    林美麗、賴美菊等六位兄弟姊妹（下稱己○○等六人）所共
    有，應有部分各7分之1。於民國96年12月初共有人全體將系
    爭土地應有部分全部出賣於被告，總價金3372萬5000元，共
    有人每人可分配價金481萬7857元。依系爭土地之買賣契約
    書第二條付款辦法約定，系爭不動產賣賣被告應分三期給付
    價金，第一期（定金）300萬元、第二期1500萬元，第三期
    （尾款）1572萬5000元。其中第一期及第二期價款，被告皆
    已給付於原告，詎第三期買賣價金尾款原告應分配取得224
    萬6428元，被告竟未經原告同意，而於97年2月20日逕將之
    給付於己○○等六人。查97年1月4日買賣雙方簽訂系爭不動
    產買賣契約時，原告人在國外，乃授權訴外人洪御倩代為簽
    訂買賣事宜，而洪御倩又複委任戊○○代原告處理價金受領
    事宜。因原告授權洪御倩之授權期間為96年12月1日至97年1
    月31日止，戊○○為原告的複代理人，代理原告受領價金之
    權限亦應受到原本洪御倩的授權期間之限制，僅到97 年1月
    31日止，查被告交付尾款的日期為97年2月20日，已過戊○○委任期限，故戊○○本身為無權受領人，亦無從代理原告
    同意由己○○代表受領尾款價金，是被告於97年1月20日將
    應給付原告之尾款價金交付予無受領權人，自不生對原告清
    償之效力。
二、對被告抗辯之陳述：
(一)訴外人己○○並無代理原告受領被告給付尾款價金之權限。
    蓋若原告曾授權己○○代為受領價款，則價金受領已有己○○代理原告為之，洪御倩又何須複委任戊○○代為處理價款
    受領事宜？且由被告所提出不動產買賣契約書，從己○○三
    字所佔空間與契約書之其他文字所估空間比例，有顯著差異
    ，可知契約書第二條乙方代表人處原應留白，顯然書寫契約
    時雖預留乙方代表人之記載，但因未得全體出賣人之同意，
    乃未記載代表人為何人而預先留白，己○○為代表人之文字
    應係被告臨訟前，事後填上。復按原告委任律師向被告催討
    價金，被告先後以大里市草湖郵局第66及84號存證信函回覆
    ，覆函中從未提及出賣人共同委任己○○為代表人乙節，參
    以由證人甲○○與戊○○之證詞可知被告係親自交付價金尾
    款與各出賣人 ，苟全體出賣人確已委託己○○代表受領價
    金，則被告將價金尾款交付己○○即可，何以又由全體出賣
    人（除原告外）親自出面受領？在在足見己○○確無代原告
    受領委款之權限。
(二)被告所提出之內部分配明細表內容最末雖有「註明：同意人
    願負尾款分配責任，與買方無涉。因林美玲持分，其先取得
    財產而充抵」之記載，然因此分配明細表之內容未得原告同
    意，對原告並無拘束力。
(三)被告謂縱認原告可向被告請求給付價金尾款，然被告對出賣
    人的價金尾款債務也並非如原告所稱的1572萬5000元，而係
    扣除被告墊繳之土地增值稅64萬5617元、代繳之94、95、96
    年地價稅18萬8881元，墊付之擔保金97萬5562元、代書費
    9040元、仲介費30萬元、己○○、林振吉借貸（含地上物電
    費、租賃物保證金）55萬6462元、存入渣打銀行帳戶9438萬
    元。就被告墊付為撤銷系爭土地遭假扣押查封登記所提存之
    97萬5562元擔保金等語，資為抗辯。經查，系爭土地之所以
    遭到假扣押，係林振吉、林炳忠及己○○等三位共有人未經
    原告同意或授權，自行委託訴外人王宗翰辦理被繼承人林枝
    宗遺產登記事宜而生之報酬爭執，因系爭土地遭王宗翰假扣
    押，為解除假扣押而由渠等三人提供反擔保，從而系爭土地
    遭假扣押之事既非因原告而起，所支付之反擔保金，自不能
    要求原告共同負擔之。被告另主張原告亦需負擔系爭不動產
    買賣交易所支出之仲介費30萬、己○○、林振吉借貸（含地
    上物電費、租賃保證金）55萬6462元、存入出賣人渣打銀行
    公用帳戶的9438元。就仲介費部分，因買賣雙方為親戚關係
    ，何以需要陳武雄之仲介？且原告對此仲介費用之支出並不
    知情，亦無行使同意權，原告應無需負擔仲介費用。另己○○、林振吉之借貸關係與原告無關，原告亦毋庸負擔該費用
    。而被告存入渣打銀行的金額與原告無關，原告亦毋須負擔
    。
三、綜上，因被告未經原告同意即逕將價金尾款給付於其餘出賣
    人六人，對原告自不得主張生清償效力，為此爰依兩造間買
    賣關係請求被告應給付原告應分得之價金尾款。
四、並聲明：如主文第一項所示，並願供擔保，請准予宣告假執
    行。
貳、被告則以：
一、因系爭土地為原告與己○○等六人所共有，系爭不動產買賣
    賣方人數多達七人，為了避免價金給付的困擾，故在簽訂之
    正式買賣契約書第二條第一項末段有明載特約「（乙方）代
    表人：己○○受領價款，不另立授權書」，原告既已授權代
    理人洪御倩簽定系爭土地的買賣契約，洪御倩豈會視而不見
    ，故此約款係經過全體共有人同意。原告取得關於系爭土地
    買賣之「草約」，代表人處預留空白，是因當初共有人協商
    代表人數，代表人數版本先後有三人說、一人說，是嗣後於
    正式簽約時，始確定己○○一人，故約定己○○為代表人，
    是在簽訂正式契約時，並非被告事後臨訟杜撰，反是原告有
    意把取得無當事人簽名蓋章、年月日亦留白之「草約」解為
    正式不動產買賣契約。至於草約中預留代表人姓名空位從寬
    ，亦係作業上考量之常態。
二、系爭不動產買賣契約係於97年1月4日買賣雙方（含原告受任
    人洪御倩）親自到場親筆簽名所訂立，且原告代理人複委任
    之戊○○亦在契約書上簽名蓋章，故原告已同意由己○○代
    表受領價款，被告既已將價金尾款給付於己○○等出賣人，
    則其清償應已生效，無庸再對原告為給付。
三、況系爭土地尾款1304萬，己○○等六人已於97年2月20日簽
    訂之尾款分配明細表同意簽名，其上註明「同意人願負尾款
    分配責任，與買方無涉」等語，則原告就價金尾款部分應向
    己○○等六人請求，並非向被告請求，被告應無就尾款再為
    給付之義務。
四、被告對出賣人之尾款債務，應扣除被告所墊付撤銷系爭土地
    上之假扣押所提存之擔保金額97萬5562元、被告墊繳之土地
    增值稅64萬5617元、被告代繳的94、95、96年地價稅18萬
    8881元、代書費9040元、仲介費30萬、己○○、林振吉借貸
    55萬6462元、存入渣打銀行之出賣人公用帳戶9438元，為
    1304萬元，並非原告所稱之1572萬5000元。而被告已於97年
    2月20日將積欠出賣人之尾款債務1304萬元，開票予己○○
    等六人收受，其價金債務應已消滅，原告應不得再向被告請
    求等語，資為抗辯。
五、並聲明：原告之訴駁回，如受不利判決，被告願供擔保請准
    宣告免為假執行。
參、兩造不爭執事項（本院採為判決基礎）：
一、系爭土地為原告與己○○、林振吉、林炳忠、戊○○、林美
    麗、賴美菊等兄弟姊妹七人共有，共有人七人（原告授權洪
    御倩同意）同意將系爭土地全部出賣與被告，總價金3372
    萬5000元。
二、依系爭不動產買賣契約約定，本件買賣被告應分三期給付價
    金，第一期（定金）300萬元、第二期1500萬元，第三期（
    尾款）1572萬5000元。其中，第一期及第二期買賣價款原告
    應分得部分，被告皆已給付於原告。被告對出賣人之第三期
    （尾款）債務，被告扣除其墊繳之土地增值稅、代繳之94、
    95、96年地價稅、墊付擔保金、代書費、仲介費、己○○、
    林振吉借貸、存入渣打銀行公用帳戶的金額，於97年2月20
    日給付1304萬予原告以外之其餘出賣人（即己○○等六人）
    。
三、原告曾授權訴外人洪御倩於96年12月1日到97年1月31日止
    代為簽訂系爭不動產買賣契約，而洪御倩又複委任戊○○代
    原告處理價金受理事宜。
四、原告委任之丙○○律師曾於97年4月10日、97年5月5日發文
    與被告，被告於97年4月14日、97 年5月7日回寄存證信函。
五、系爭土地曾於97年1月2日遭本院裁定假扣押登記，並經本院
    97 年1月28日中院彥民執全夏字第84號囑託塗銷查封登記。
六、依係爭不動產買賣契約書上第七款稅捐負擔：（二）乙方（
    出賣人）負擔所載：「土地增值稅、交付土地日前地價稅、
    抵押權塗銷代書費、契約撰寫代書費.. 」等語。系爭土地
    之97年度買賣土地增值稅為64萬5617元、94、95、96年地價
    稅為18萬8881元、代書費9040元。
四、得心證之理由：
    本件訴訟應審究者為：1、己○○究竟有無代理原告受領被
    告給付價金尾款之權限？被告之清償是否生清償效力？2、
    己○○等六人於97年2月20日所同意簽訂的系爭土地尾款分
    配明細表之內容是否拘束原告？3、被告對原告（出賣人之
    一）的價金尾款債務，所得扣除之金額？
一、己○○究竟有無代理原告受領被告給付價金尾款之權限？被
    告之清償是否生清償效力？
    按己○○究竟有無代理原告受領被告給付價金尾款之權限，
    端視原告是否同意，或原告之有權代理人是否同意由己○○
    受領被告給付之價金尾款？經查：
(一)證人戊○○於97年9月17日到庭證述：「在簽訂買賣契約書
    前我們（即土地共有人）沒有協議要由己○○代理... 我們
    大家都住在大里，沒有必要委託己○○代理」等語，核與本
    院職權調取本院97年執全字第84號假扣押民事卷附之96年12
    月26日所列印之系爭土地（大里市○○段61-2號）之土地登
    記謄本所載共有人林振吉、戊○○、林炳忠、己○○四人之
    地址為台中縣大里市○○里○○鄰○○街11號、台中縣大里市
    ○○里○○鄰○○路402號情節大致相符，足認系爭土地部分
    共有人確實居住在附近，似無須推派己○○一人為代表，受
    領被告支付之買賣價款。參以證人戊○○復證稱：「我的尾
    款是在97年2月20 日在方代書（甲○○）那裡，我們兄弟姊
    妹都在場，除了林美玲以外」等語，核與證人甲○○於97年
    8月6日到庭證述交付價金的時候，全體出賣人都在場。除了
    林美玲是代表人以外，其餘的人都在場」等語，及被告97年
    9月17日到庭供陳：「尾款一千多萬元，我一次要給他們，
    買賣契約書我是與己○○簽的，我是照著己○○的指示尾款
    明細表上開票，他們的內部我不瞭解」等語情節相符，足證
    被告履行系爭不動產買賣尾款價金債務，是親自開票交付予
    原告外之己○○等六位共有人，苟其餘共有人確已委託己○○為代表受領價金，則被告將價金交付己○○即可，何須於
    97年2月20日在代書處所由全體出賣人（原告外）親自出面
    受領價金？亦證原告之複代理戊○○所證稱：並無協議要由
    己○○代理，亦無必要委託己○○代理之證詞，應屬可採。
(二)被告雖抗辯：原告之複代理人戊○○有在系爭不動產買賣契
    約書上簽名蓋章，應可認原告已同意推由己○○代表受領價
    款，並舉證人即代書甲○○97年8月6日到庭證稱：「契約書
    第二點付款辦法的文字內容…，洪御倩當時在場也有同意」
    等語為證。惟查，證人戊○○於97年9月17日到庭證稱：「
    簽訂買賣契約時有我，洪御倩後來才來，我們兄弟姊妹沒有
    同時在場，大家簽名完就走」等語，核與證人林美麗於97年
    9月17日證稱：「簽約的時候代書把文件都寫好，大家拿自
    己的印鑑證明跟章去蓋，我看到上面寫己○○，我就蓋章，
    我去蓋章的時候，就已經蓋三個人了，我是第四個蓋章的。
    」等語情節相符，足認於97年1月4日簽訂系爭不動產買賣契
    約書過程為，共有人六人陸續簽名蓋章，則原告代理人洪御
    倩在簽名之時，不動產買賣契約書上第二點付款辦法的文字
    內容，是否已載有乙方代表人己○○受領價款，不另立授權
    書的文字？且若原告代理人洪御倩簽約時已同意價款受領事
    宜交由己○○代表處理，何以需複委任戊○○處理價款受領
    事宜？此有原告提出授權書一紙附卷可考。證人甲○○所述
    ，恐屬有疑。況縱認洪御倩代理原告簽定系爭不動產買賣簽
    約時，同意契約條款第二條：「付款辦法... 乙方代表人己○○受領價款。不另立授權書。... 」等內容，然因原告授
    權洪御倩代理的期間為96年12月1日至97年1月31日，洪御倩
    的代理權僅到97年1月31日止，其應無法同意己○○於97年2
    月20日代表原告受領價款。另參以證人己○○於97年8月6日
    到庭證稱：「契約書第二點付款辦法，乙方代表人己○○這
    部分是在我們到場前，代書就已經寫好了。除了林美玲外，
    我們是先討論代表人，推舉我當代表人，林美玲的代理人洪
    御倩1月4日有到場，她拿林美玲的委託書到場，她也有簽名
    ，領款的時候，她有寫戊○○全權代理，不用洪御倩代理」
    、「洪御倩為何說領款要授權戊○○我不清楚，因為她那天
    是代表簽約，因為她沒有空，以後就由戊○○來領款」等語
    ，足認洪御倩於97年1月4日到場簽約，應僅限於代理原告同
    意出賣系爭共有土地予被告一事，就原告所得分配的買賣價
    金，洪御倩已明確授權由戊○○處理，應認洪御倩並無意授
    權由己○○代表處理。雖系爭不動產買賣契約書上，亦有戊○○之簽名蓋章，然查，原告授權洪御倩代理簽約的期間為
    96年12月1日至97年1月31日，此有授權書一紙附卷可稽。是
    洪御倩將價款受領事宜複委任戊○○，亦應同受此期間之限
    制。
(三)復查，被告自承是於97年2月20日給付己○○等六人（除原
    告）尾款價金，因已逾原告授權期間，無論洪御倩或戊○○
    皆無代原告受領價金之權限，亦無代原告同意由己○○為代
    表人受領價金。證人戊○○於97年9月17日到庭證稱：「我
    的尾款我有收到、我的尾款是在97年2月20日在方代書那裡
    ，我們兄弟姊妹都在場，除了林美玲以外，我收了225萬元
    」、「尾款分配的時間（即97年2月20日）已經超過林美玲
    授權書的代理期間，且（被告）開票都是指名個人的，我無
    法幫林美玲領」、「要發尾款的時候... 己○○、林美麗、
    林振吉說不給林美玲分尾款」、「至於尾款明細表上書文因
    林美玲持分其先取得財產充抵。是己○○自己寫的，沒有依
    據... 」、「那天（即97年2月20日）我在分配尾款的時候
    ，我看到寫這樣，林美玲怎麼沒有分到，己○○多分40幾萬
    、林振吉多分30萬左右、林美麗多分30幾萬、林炳忠少分，
    我也是少分... 我那天就有講支票為什麼不開7張，林美玲
    的份為何不開出來」等語，核與被告97年9月17日在庭供承
    ：「尾款一千多萬元，我一次要給他們（即除原告外之其餘
    共有人六人），買賣契約書我是與己○○簽的，我是照著己○○的指示尾款明細表上開票」等語相符，足認戊○○並無
    代理原告受領應給付於原告之價金尾款，該筆應給付於原告
    之價金尾款，被告是依照己○○之指示開票予出賣人（原告
    外）六人。查己○○未得原告授與價款受領之代理權已如前
    述，被告卻仍依照己○○之指示，逕為給付予無受領權之人
    ，原告主張被告之清償對原告不生效力，應屬有據。
二、己○○等六人於97年2月20日所同意簽訂的系爭土地尾款分
    配明細表之內容是否拘束原告？
    被告雖抗辯：「尾款一千多萬元，我一次要給他們（即除原
    告外之其餘共有人六人），買賣契約書我是與己○○簽的，
    我是照著己○○的指示尾款明細表上開票，他們的內部我不
    瞭解」等語，及抗辯尾款分配明細表已註明：「同意人願負
    責尾款分配責任，與買方無涉。因林美玲持份，其先前取得
    財產充抵」等語。然查，因原告並無在系爭尾款分配明細表
    上簽名蓋章，有系爭土地（大里市○○段61-2號）尾款分配
    明細表附卷可考，參以戊○○雖為原告受領價款之代理人，
    然因受有授權期間之限制，於97年2 月20日時，亦無代理被
    告表示同意系爭尾款明細表，且戊○○到庭亦證稱：「那天
    在分尾款的時候，我看到寫這樣，…我那天就有講支票為何
    不開七張，林美玲的份為何不開出來？」，核與證人林美麗
    證述：「因林美玲（原告）從頭到尾都沒有參與，尾款的充
    抵沒有經過林美玲的同意，她的代表人是戊○○不同意，但
    是兄弟姊妹不同意給林美玲尾款」等語，足認戊○○亦無代
    理原告同意此分配明細，故基於債之相對性，原告既非此分
    配明細之協議之當事人，此尾款分配之協議對原告自不生拘
    束力，被告抗辯此價金債務與買方無涉，並不足採。
三、被告對原告（出賣人之一）的價金尾款債務，所得扣除之金
    額？
    被告復抗辯系爭不動產買賣之第三期（尾款）債務，應該扣
    除原告應負擔之撤銷系爭土地上之假扣押所提存之擔保金額
    97 萬5562元，被告墊繳之土地增值稅64萬5617元、被告代
    繳的94 、95、96年地價稅18萬8881元、代書費9040元、仲
    介費30萬、己○○、林振吉借貸55萬6462元、存入渣打銀行
    之出賣人公用帳戶9438元後，僅對出賣人負有1304萬的價金
    債務，此債務並且經開票履行支付予己○○等六人1304萬，
    被告價金債務完全消滅等語。然查，就系爭土地之所以遭債
    權人王崇翰假扣押，係因共有人中林振吉、林炳忠及己○○
    三人，未經原告同意或授權，自行委託訴外人王宗翰辦理被
    繼承人林枝宗遺產登記事宜而生之報酬爭執，遭王崇翰假扣
    押系爭土地，債務人為解除假扣押而由渠等三人提供反擔保
    金97萬5562元，由被告代墊之，並提出被告所簽立之合作金
    庫銀行本行支票票面金額97萬5562元作為代墊支付反擔保金
    額之證據。然系爭土地遭債權人王崇翰假扣押之事既非因原
    告而起，業經本院職權調97年度執全字第84號假扣押民事卷
    、96年度裁全字第12512號聲請假扣押民事卷、97年度裁全
    聲字第84號命令起訴卷查明屬實，復有債務人林振吉、林炳
    忠、己○○三人與債權人王崇翰所立之協議書、王崇翰97年
    2月12日之起訴狀附卷可考。故林振吉、林炳忠及己○○三
    人與王崇翰所生之報酬爭執，既與原告無關，被告未經原告
    同意而為渠等代付之反擔保金，自不能要求原告共同負擔之
    ，被告此抗辯，顯無理由。此外，被告另抗辯：出賣人（含
    原告）對其之尾款債權亦應扣除系爭不動產買賣交易所支出
    之仲介費30萬、己○○、林振吉借貸（含地上物電費、租賃
    保證金）55萬6462元、被告應出賣人要求存入出賣人渣打銀
    行公用帳戶的9438元等語。經查，就仲介費部分，證人己○○於97年10月15日到庭證述：「仲介人是陳武雄，此筆買賣
    開始有糾紛... 陳武雄從中協調，跟買方、兄弟姊妹協調價
    格、付款方式，初期此筆土地是要賣給別人，不是賣給我叔
    叔，原告從頭到尾都沒有參與，不知道有這件事情，原告不
    可能知道有這筆30萬元的款項，她都沒有出現過」等語，足
    證原告對此仲介費用之支出並不知情，亦未行使同意權，故
    原告對此仲介費支出應毋需共同負擔，原告對被告之尾款價
    金債權無庸扣除此一部分。另被告抗辯出賣人價金尾款應扣
    除己○○、林振吉之借貸（含地上物電費、租賃保證金）55
    萬6462元等語，經查，被告97年10月15日到庭供稱：是因己○○在系爭土地上有建物，50餘萬元是要補助己○○的費用
    等語，足證此部分之費用與原告無關，不應由原告共同負擔
    。另被告存入渣打銀行公用帳戶9438元，經查，被告97年10
    月15日在庭供稱：是應出賣人請求而存入，該帳戶是原告兄
    妹林美麗、林振吉的共同帳戶等語，然因原告對此事並不知
    情，亦無同意由被告以之扣減價金尾款債務，自不應由原告
    請求中扣除，被告此部分之抗辯，應不足採。
四、綜上所述，本件原告依買賣契約之法律關係，主張被告應支
    付予原告之尾款金額224萬6428元（1572萬5000元之7分之1
    ），扣除原告自認應共同負擔由被告墊繳之土地增值稅9萬
    2231元（64萬5617元之7分之1）、地價稅2萬6983元（18萬
    8881元的7分之1）、代書費1291元（9040元的7分之1，小數
    點以下四捨五入），原告之聲明於212萬5923元範圍內即屬
    正當，原告僅請求被告給付211萬9915元，為法所許，應予
    准許。從而，原告依買賣之法律關係請求被告付原告新台幣
    211萬9915元及自自起訴狀繕本送達被告之翌日即97年6月25
    起至清償日止，按法定利息即年息5%計算之利息，為有理由
    。
六、本件兩造均陳明願供擔保，請求宣告假執行及免為假執行，
    均核無不合，爰酌定相當擔保金額分別准許之。
七、訴訟費用負擔及假執行之依據：民事訴訟法第78條、第390
    條第2項、第392條。
中    華    民    國    97    年    10    月    24    日
                  民事第一庭    法  官  陳學德
正本係照原本作成。
如對本判決上訴，須於判決送達後20日內向本院提出上訴狀。
中    華    民    國    97    年    10    月    21    日
                                書記官


司法院資訊處製作；財團法人民間司法改革基金會備份。
